【裁判字號】    99,家訴,36
【裁判日期】    991012
【裁判案由】    分割遺產
【裁判全文】
臺灣高雄地方法院民事判決              99年度家訴字第36號
原      告  甲○○
訴訟代理人  李淑妃律師
被      告  丁○○
被      告  戊○○
被      告  乙○（即張志宏）
被      告  丙○○
上當事人間請求分割遺產事件，本院民國99年9 月28日言詞辯論
終結，判決如下：
 主  文
兩造公同共有如附表所示被繼承人張世富於中國信託商業銀行信
託基金之遺產准予分割，由兩造按應繼分各分得五分之一。
訴訟費用由兩造各負擔五分之一。
    事實及理由
一、本件被告丁○○經合法通知，未於言詞辯論期日到場，核無
    民事訴訟法第386 條各款所列情形，爰依原告之聲請，就被
    告丁○○部分由其一造辯論而為判決。
二、本件原告起訴略以：
  (一)按「大陸地區人民繼承台灣地區人民之遺產，應於繼承開始
    起三年內以書面向被繼承人住所地之法院為繼承之表示，逾
    期視為拋棄繼承權。」、「繼承人得隨時請求分割遺產，但
    法律另有規定，或契約另有訂定者不在此限。」台灣地區與
    大陸地區人民關係條例第66條、民法第1164條定有明文。
  (二)緣被繼承人張世富於民國97年3 月9 日死亡，繼承人有配偶
    、子女共5 人，原告甲○○為被繼承人張世富之配偶，被告
    丁○○、戊○○、乙○、丙○○等4 人為被繼承人張富之子
    女。被繼承人張世富死亡時，遺有中國信託商業銀行海外投
    資基金等遺產，即施羅德環球新興市場債券（配現）97年3
    月7 日淨值美金20,324.59 元（96年11月14日投資）、施羅
    德環球新興市場債券（配現）97年3 月7 日淨值美金
    50,991.55 元(96 年11月16日投資）、聯博全球高收益債AT
    股（配現）97年3 月7 日淨值美金47,291.67 元（96年11月
    16日投資）、CBA12年CMS靈活配息連動債券97年3 月7 日淨
    值美金47,130. 元（93年11月17日投資），於97年3 月7 日
    之遺產淨值計為美金165737.81元，依法應由5 位繼承人均
    分，原告應分得美金33,147.56元。因原告甲○○為大陸地
    區人民，為此已於97年4 月29日依法向被繼承人張世富住所
    地之法院即高雄地方法院以書面表示繼承，經本院以97年5
    月8 日雄院高97聲繼敦字第29號核備在案，原告數度向被告
    請求分割遺產，被告均置之不理，為此依民法第1164條起訴
    請求分割遺產，並聲明：1.兩造被繼承人張世富之遺產准予
    分割。分割方法為海外基金贖回後，平均分配給原告及被告
    五人，每人各分得五分之一。2.訴訟費用由被告負擔。
三、被告戊○○、乙○、丙○○則以：
  (一)甲○○為大陸人，幾乎未與被繼承人張世富相處同居，並也
    無照顧年邁已老的被繼承人。甲○○大陸所分配到的遺產，
    全是被繼承人張世富被騙婚之前台灣的錢，部分匯過去大陸
    的錢。甲○○從騙婚到被繼承人張世富往生，僅1 年左右，
    且根本無相處是事實，大陸也已超出領取了約新台幣922436
    元之遺產領到手，根本沒理由再領台灣的錢。甲○○騙婚前
    ，曾向被繼承人張世富借款人民幣50萬元，折合新臺幣250
    萬元左右，至今未還，且把借據給撕掉滅跡事實發生時間為
    97年3 月9 日，被繼承人張世富死亡後幾天，甲○○本因來
    台探視，因趁即刻返回前往大陸被繼承人住處翻箱倒櫃，拿
    走了勞力士2 支、戒指1 枚、元寶一批及撕掉所借之人民幣
    50萬元借條，和一批相關文件、存摺、帳本等。甲○○於騙
    婚後，一直不想前來台灣，經過了千催百叫，前來照顧年邁
    已高的父親，方前來台灣
  (二)另被告對原告所列之數額有爭執，應該是17萬多美元，不是
    3 萬多美元。新臺幣342000喪葬費用要先予以扣除，另張世
    富新臺幣27236 元在中國信託之信用卡卡債，亦要先予以扣
    除，因這是被告先支出的等語置辯，並聲明：1.原告之訴駁
    回。2.訴訟費用由原告負擔。
四、經查：
  (一)本件原告主張，兩造分別為被繼承人張世富之配偶及子女，
    而被繼承人張世富於97年3 月9 日死亡，遺有遺產淨值計為
    美金165737.81 元，惟兩造對於上述遺產迄今仍無法達成分
    割遺產之協議等事實，業據提出外來文第0000000000號之附
    件影本、除戶謄本影本、中華民國入出境許可證出入境證明
    資料及護照影本、財團法人海峽交流基金會證明書影本、結
    婚登記聲請書影本、民事表示繼承聲請狀，高雄地方法院通
    知影本各1 份為證，復經本院依職權調取97年度聲繼字第29
    號卷核閱無誤。雖被告以前詞置辯，惟縱然被告所辯，原告
    與張世富幾乎未同居等語屬實，然此於被繼承人張世富提起
    離婚之訴，判決獲准前，原告與張世富仍為夫妻關係，亦即
    原告仍可繼承被繼承人張世富之遺產，自不待言。另被告雖
    對原告所列之數額有爭執，然被告僅空言指稱上情，並未具
    體指證以實其說，是被告所辯尚難為本院所採信。
  (二)又本院於99年8 月17日函文中國信託商業銀行股份有限公司
    ，請求查詢被繼承人張世富之存款資料及信託基金資產資料
    ，經該公司函覆被繼承人張世富投資信託本金共計美金170,
    000 元（計算式：20,000＋50,000＋50,000＋50,000），有
    中國信託商業銀行股份有限公司99年8 月17日中信銀字第09
    92227960213 號函附被繼承人張世富持有之信託基金財產資
    料1 份在卷可稽。故本件被繼承人張世富所遺應予分割之遺
    產範圍，應以如附表所示之財產為其標的，堪以認定。
  (三)按繼承人有數人時，在分割遺產前，各繼承人對於遺產全部
    為公同共有；繼承人得隨時請求分割遺產，但法律另有規定
    或契約另有訂定者，不在此限，此為民法第1151條、第1164
    條所明定。查: 被繼承人張世富於97年3 月9 日死亡，原告
    甲○○為張世富之配偶、被告丁○○、戊○○、乙○、丙○○為張世富之子女均係繼承人，應繼份比例各為5 分之1 ，
    被繼承人張世富有如附表所示遺產，已如前述，是原告本於
    繼承人之地位，請求分割被繼承人所留之遺產，尚無不合。
  (四)次按遺產分割，依民法第1164條、第830 條第2 項之規定，
    應由法院依民法第824 條命為適當之分配，不受任何共有人
    主張之拘束（最高法院49年台上字第2569號判例要旨參照）
    。法院選擇遺產分割之方法，應具體斟酌公平原則；各繼承
    人之利害關係；遺產之性質及價格；利用價值、經濟效用；
    經濟原則及使用現狀；各繼承人之意願等相關因素，以為妥
    適之判決。本院審酌如附表所示信託基金之遺產具有可分之
    性質，是本院認就如附表所示被繼承人之遺產應將所得價金
    按兩造應繼分比例各5 分之1 予以分配較為適當。
五、末按，因共有物分割、經界或其他性質上類似事件涉訟、由
    敗訴當事人負擔訴訟費用顯失公平者，法院得酌量情形，命
    勝訴之當事人負擔其一部，民事訴訟法第87條第1 項、第80
    條之1 定有明文。查裁判分割遺產之形成訴訟，法院決定遺
    產分割之方法時，應斟酌何種分割方法較能增進共有物之經
    濟效益，並兼顧兩造之利益，以決定適當之分割方法，不受
    原告聲明之拘束，亦不因何造起訴而有不同，是本件原告請
    求裁判分割遺產雖有理由，惟關於訴訟費用之負擔，應由兩
    造即繼承人全體各按其應繼分比例負擔，始屬公允，爰諭知
    如主文第2 項所示。
六、據上論結，本件原告之訴為有理由，依民事訴訟法第80條之
    1 、第85條第1 項但書，判決如主文。
中    華    民    國    99    年    10    月    12    日
                  家事法庭  法  官  何清富
正本係照原本作成。
如不服本判決，應於送達後20日內，向本院提出上訴狀並表明上
訴理由，如於本判決宣示後送達前提起上訴者，應於判決送達後
10日內補提上訴理由書（須附繕本）。
中    華    民    國    99    年    10    月    12    日
                            書記官  鄧思辰
附表：被繼承人之遺產範圍：
┌──┬──────┬───┐
│編號│  投資日期  │投資信│
│    │            │託本金│
│    │            │（美金│
│    │            │）    │
├──┼──────┼───┤
│ 1  │  00000000  │20,000│
│    │            │      │
├──┼──────┼───┤
│ 2  │  00000000  │50,000│
│    │            │      │
├──┼──────┼───┤
│    │            │      │
│ 3  │  00000000  │50,000│
│    │            │      │
├──┼──────┼───┤
│ 4  │  00000000  │50,000│
│    │            │      │
└──┴──────┴───┘

司法院資訊處製作；財團法人民間司法改革基金會備份。
